---
output: github_document
---

<!-- README.md is generated from README.Rmd. Please edit that file -->

```{r, include = FALSE}
knitr::opts_chunk$set(
  collapse = TRUE,
  error = FALSE, warning = FALSE, message = FALSE,
  comment = "#>"
)
```

# DERIVADA TEMPORAL DE XCO₂ PARA IDENTIFICAÇÃO FONTES E SUMIDOUROS DE CARBONO ATMOSFÉRICO NO ESTADO DE SÃO PAULO

Maria Laura Fraque Ferreira, Luis Miguel da Costa, Alan Rodrigo Panosso

**RESUMO** As mudanças climáticas e suas consequências impuseram diversos desafios na atualidade, sendo a principal causa a emissão de gases de efeito estufa (GEE) para a atmosfera, especialmente o dióxido de carbono (CO₂). Embora as emissões globais estejam majoritariamente relacionadas à queima de combustíveis fósseis, no Brasil, as mudanças no uso e cobertura da terra (LULCC, na sigla em inglês) são a principal causa das emissões de CO₂. Essas mudanças estão historicamente associadas à expansão agrícola e ao desmatamento (Souza et al., 2020), com as emissões brasileiras de GEE variando entre 0,4 e 1,7 Gt CO₂ eq em 2022. No Brasil, estudos mostraram correlação negativa entre SIF e a concentração atmosférica de CO2. No entanto, poucas tentativas foram feitas para esclarecer os principais sumidouros de CO2 e a SIF, bem como aspectos relacionados como mudanças no uso e cobertura da terra (LULCC), especialmente considerando os diferentes biomas brasileiros. A hipótese da proposta se baseia na ideia de que fontes e sumidouros de CO2 podem ser identificados por meio da análise de regressão linear simples, e que, com a primeira derivada no tempo (β), é possível classificar pontos específicos como fonte (β > 0) ou sumidouro (β < 0). Assim, os objetivos deste trabalho serão identificar potenciais fontes e sumidouros de CO2 e suas possíveis causas (por exemplo a SIF, desmatamento e focos de incêndio), e estimar rapidamente os fluxos de CO2 no estado de São Paulo a partir de observações via satélite.


## Carregar os pacotes

```{r, results='hide'} 
library(tidyverse)
library(geobr)

## Carregando pacote
library(readr)

purrr::map(list.files("functions/",full.names = T), source)
```


## Leitura de dados
Nessa parte estamos lendo os dados proveniente do trabalho previamente realizado por Quadro 2026 (https://github.com/arpanosso/tcc-fernando-quadros)

```{r}
dados <- read_rds("data/nasa-xco2-sp.rds") |> 
  filter(year >= 2019)
glimpse(dados)
```

Vamos ver os anos da série temporal

```{r}
dados |> 
  distinct(year)
```

Gráfico dos pontos no ano de 2019 

```{r}
dados |> 
  filter(
    year == 2019
  ) |> 
  ggplot(aes(longitude, latitude)) +
  geom_point()
```

Usando o geobr

1 - Carregando os shapes

```{r,results='hide'}
estados_geobr <- read_state(year = 2024,showProgress = FALSE)
```

2 - Filtrando para o estado de SP
```{r}
sp_geobr <- estados_geobr |> 
  filter(abbrev_state == "SP")
```

3 - Apresentar o Mapa do estado de sao paulo

```{r}
sp_geobr |> 
 ggplot() +
     geom_sf(aes_string(), color="black",
              size=.05, show.legend = TRUE) +
  theme_minimal() 
```

Unir o shape do geobr com os pontos

```{r}
sp_geobr |> 
  ggplot() +
  geom_sf(aes_string(), color="black",
          size=.05, show.legend = TRUE) +
  geom_point(data = dados |> 
               filter(year == 2019), aes(longitude, latitude,
             color=xco2)) +
  theme_minimal() 
```

```{r} 
library(tidyverse)

xco2 <- read_rds("data/nasa-xco2-sp.rds") |>
  filter(year >= 2019)

glimpse(xco2)
```
# Análise de tendência

```{r}
# XCO2
# glimpse(dados)

dados |> 
  sample_n(10000) |>
  ggplot(aes(x=date, y=xco2)) +
  geom_point() +
  geom_point(shape=21,color="black",fill="gray") +
  geom_smooth(method = "lm") +
  ggpubr::stat_regline_equation(ggplot2::aes(
  label =  paste(..eq.label.., ..rr.label.., sep = "*plain(\",\")~~"))) +
  theme_bw()
```


```{r}
# Criar year_adj (1, 2, 3...)
dados_tend <- dados |>
  mutate(date_adj = date - min(date, na.rm = TRUE))

# Modelo XCO2
mod_trend_xco2 <- lm(
  xco2 ~ date_adj,
  data = dados_tend |> drop_na(xco2)
)

# 2) Previsão da tendência usando os modelos

dados_tend <- dados |>
  mutate(
    delta_co2 = predict(mod_trend_xco2, newdata = dados_tend)
  )
```

## removendo tendencias

```{r}
# 3) Remoção da tendência

dados_tend <- dados_tend |>
  mutate(
    xco2_detrend = (xco2 - delta_co2) + mean(xco2, na.rm = TRUE)
  ) |>
  ungroup()

dados_tend <- dados_tend |> 
  mutate(
    xco2 = xco2_detrend
  ) |> 
  select(-(delta_co2))

dados_tend |> 
  ggplot(aes(x = date, y = xco2)) +
  geom_point() +
  geom_point(shape=21,color="black",fill="gray") +
  geom_smooth(method = "lm") +
  ggpubr::stat_regline_equation(ggplot2::aes(
  label =  paste(..eq.label.., ..rr.label.., sep = "*plain(\",\")~~"))) +
  theme_bw()
```


## análise descritiva

```{r} 
xco2 <- dados$xco2
head(xco2)

mean(xco2, na.rm = TRUE)
median(xco2, na.rm = TRUE)
sd(xco2, na.rm = TRUE)
summary(xco2)

```


## Histogramas e bloxplots
```{r} 

hist(xco2,
     main="Distribuicao do xco2",
     xlab="Concentracao de xco2",
     ylab="Frequencia",
     col="lightblue",
     border="black")

media_ano <- aggregate(xco2 ~ year, data=dados, mean)

media_ano

plot(media_ano$year,
     media_ano$xco2,
     type="b",
     main="Media de xco2 por ano",
     xlab="Ano",
     ylab="xco2 medio",
     col="blue")

boxplot(xco2,
        main="Boxplot do xco2",
        ylab="Concentracao de xco2",
        col="orange")

boxplot(xco2 ~ year,
        data = dados,
        las = 2,
        main = "xco2 por ano",
        xlab = "Ano",
        ylab = "xco2",
        col = "lightgreen")


boxplot(xco2 ~ month,
        data = dados[dados$year == 2019, ],
        main = "xco2 por mes em 2019",
        xlab = "Mes",
        ylab = "xco2",
        col = "lightblue",
        names=c("Jan","Fev","Mar","Abr","Mai","Jun",
                "Jul","Ago","Set","Out","Nov","Dez"))

boxplot(xco2 ~ month,
        data = dados[dados$year == 2020, ],
        main = "xco2 por mes em 2020",
        xlab = "Mes",
        ylab = "xco2",
        col = "lightblue",
        names=c("Jan","Fev","Mar","Abr","Mai","Jun",
                "Jul","Ago","Set","Out","Nov","Dez"))

boxplot(xco2 ~ month,
        data = dados[dados$year == 2021, ],
        main = "xco2 por mes em 2021",
        xlab = "Mes",
        ylab = "xco2",
        col = "lightblue",
        names=c("Jan","Fev","Mar","Abr","Mai","Jun",
                "Jul","Ago","Set","Out","Nov","Dez"))

boxplot(xco2 ~ month,
        data = dados[dados$year == 2022, ],
        main = "xco2 por mes em 2022",
        xlab = "Mes",
        ylab = "xco2",
        col = "lightblue",
        names=c("Jan","Fev","Mar","Abr","Mai","Jun",
                "Jul","Ago","Set","Out","Nov","Dez"))

boxplot(xco2 ~ month,
        data = dados[dados$year == 2023, ],
        main = "xco2 por mes em 2023",
        xlab = "Mes",
        ylab = "xco2",
        col = "lightblue",
        names=c("Jan","Fev","Mar","Abr","Mai","Jun",
                "Jul","Ago","Set","Out","Nov","Dez"))



```
 
## agregação em grid regular 


```{r}
# Expand grid for brazil

#
dist <- 0.5
grid_br <- expand.grid(lon=seq(-74,
                               -27,dist),
                       lat=seq(-34,
                               6,
                               dist))



pol_sp<- sp_geobr$geometry |> purrr::pluck(1) |> as.matrix()



grid_br_cut <- grid_br |>
  dplyr::mutate(
    flag_sp = def_pol(lon,lat,pol_sp)
  ) |>
  tidyr::pivot_longer(
    tidyr::starts_with('flag'),
    names_to = 'region',
    values_to = 'flag'
  ) |>
  dplyr::filter(flag) |>
  dplyr::select(lon,lat) |>
  dplyr::group_by(lon,lat) |>
  dplyr::summarise(
    n_obs = dplyr::n()
  )

plot(grid_br_cut$lon,grid_br_cut$lat)


#### aggregation

df <- dados |> dplyr::mutate(
  year =lubridate::year(date),
  month = lubridate::month(date)
)




for(i in 2019:2024){
  aux_xco2 <- df |>
    dplyr::filter(year==i)
  vct_xco2 <- vector();dist_xco2 <- vector();
  lon_grid <- vector();lat_grid <- vector();
  for(k in 1:nrow(aux_xco2)){
    d <- sqrt((aux_xco2$longitude[k]-grid_br_cut$lon)^2+
                (aux_xco2$latitude[k]-grid_br_cut$lat)^2
    )
    min_index <- order(d)[1]
    vct_xco2[k] <- aux_xco2$xco2[min_index]
    dist_xco2[k] <- d[order(d)[1]]
    lon_grid[k] <- grid_br_cut$lon[min_index]
    lat_grid[k] <- grid_br_cut$lat[min_index]
  }
  aux_xco2$dist_xco2 <- dist_xco2
  aux_xco2$xco2_new <- vct_xco2
  aux_xco2$lon_grid <- lon_grid
  aux_xco2$lat_grid <- lat_grid
  if(i == 2019){
    df_new <- aux_xco2
  }else{
    df_new <- rbind(df_new,aux_xco2)
  }
}


df_new|>
  dplyr::mutate(
    dist_conf = sqrt((longitude - lon_grid)^2 + (latitude - lat_grid)^2)
  ) |>
  dplyr::glimpse()

nrow(df_new |>
       dplyr::mutate(
         dist_conf = sqrt((longitude - lon_grid)^2 + (latitude - lat_grid)^2),
         dist_bol = dist_xco2 - dist_conf
       ) |>
       dplyr::filter(dist_bol ==0)) == nrow(df_new)

### Saving aggregated data
# readr::write_rds(xco2_full_trend_cut,'data/xco2_0.5deg_full_trend.rds')
```


### Analise Beta


```{r}
xco2df_filter <- df_new |>
  dplyr::filter(dist_xco2<0.25) |>
  dplyr::mutate(
    lon = lon_grid,
    lat = lat_grid,
  ) |>
  dplyr::select(-c(lon_grid,lat_grid)) |>
  dplyr::group_by(lon,lat,year,month) |> ## data month and grid cell aggregation
  dplyr::summarise(
    xco2_mean= mean(xco2,na.rm=TRUE),
    xco2_sd = sd(xco2,na.rm=TRUE),
    nobs = dplyr::n(),
    xco2_ep = xco2_sd/sqrt(nobs),
    cv = 100*xco2_sd/xco2_mean
  ) |>
  dplyr::mutate(
    date = lubridate::make_date(year,month,'15')
  )

### general model for the year

mod <- lm(xco2_mean~x,data =xco2df_filter |>
            dplyr::mutate(
              x = 1:dplyr::n()
            ))

print("----------------------------")
print("XCO2 before regionalization")

plot_1 <- xco2df_filter |>
  dplyr::group_by(date) |>
  dplyr::summarise(xco2_mean=mean(xco2_mean)) |>
  ggplot2::ggplot(ggplot2::aes(x=date,y=xco2_mean )) +
  ggplot2::geom_point(shape=21,color="black",fill="gray") +
  ggplot2::geom_line(color="red") +
  ggplot2::geom_smooth(method = "lm") +
  ggpubr::stat_regline_equation(ggplot2::aes(
    label =  paste(..eq.label.., ..rr.label.., sep = "*plain(\",\")~~"))) +
  ggplot2::theme_bw()+
  ggplot2::xlab('Date')+
  ggplot2::ylab(expression(
    'Xco'[2]~' (ppm)'
  ))
print(plot_1)

#### regionalization of XCO2 
print("----------------------------")
print("XCO2 after regionalization")

plot_2 <- xco2df_filter |>
  dplyr::mutate(
    x=1:dplyr::n(),
    xco2_est = mod$coefficients[1] + mod$coefficients[2]*x,
    delta=xco2_est - xco2_mean,
    xco2r = (mod$coefficients[1]-delta)-(mean(xco2_mean)-mod$coefficients[1])
  ) |>
  dplyr::group_by(date) |>
  dplyr::summarise(xco2_mean=mean(xco2r)) |>
  ggplot2::ggplot(ggplot2::aes(x=date,y=xco2_mean )) +
  ggplot2::geom_point(shape=21,color="black",fill="gray") +
  ggplot2::geom_line(color="red") +
  ggplot2::geom_smooth(method = "lm") +
  ggpubr::stat_regline_equation(ggplot2::aes(
    label =  paste(..eq.label.., ..rr.label.., sep = "*plain(\",\")~~"))) +
  ggplot2::theme_bw()+
  ggplot2::xlab('Date')+
  ggplot2::ylab(expression(
    'Xco'[2][R]~' (ppm)'
  ))
print(plot_2)


### XCO2 regionalized
xco2detrend <- xco2df_filter |>
  dplyr::mutate(
    x=1:dplyr::n(),
    xco2_est = mod$coefficients[1] + mod$coefficients[2]*x,
    delta=xco2_est - xco2_mean,
    xco2r = (mod$coefficients[1]-delta)-(mean(xco2_mean)-mod$coefficients[1])
  )
xco2_aux_detrend <- xco2detrend |>
  dplyr::ungroup() |>
  dplyr::group_by(date) |>
  dplyr::summarise(
    xco2 = mean(xco2r)
  )

## general linear model
mod_detrend <- lm(xco2 ~date,
                  data = xco2_aux_detrend )
beta_r <-mod_detrend$coefficients[2] # regional beta
ep <- summary(mod_detrend)$coefficients[2,2] # regional standard error

ilbr <- beta_r-ep
slbr <- beta_r+ep


### creating a nest object by grid cell
xco2_nest <- xco2detrend |>
  tibble::as_tibble() |>
  dplyr::mutate(year =lubridate::year(date),
                quarter = lubridate::quarter(date),
                quarter_year = lubridate::make_date(year, quarter, 1)) |>
  dplyr::group_by(lon, lat,date) |>
  dplyr::summarise(xco2 = mean(xco2r, na.rm=TRUE)) |>
  dplyr::mutate(
    id_time = date
  ) |>
  dplyr::group_by(lon,lat) |>
  tidyr::nest()

### linear regression for each grid cell

xco2_nest_detrend <- xco2_nest|>
  dplyr::mutate(
    beta_line = purrr::map(data,linear_reg, output="beta1"),
    #p_value = purrr::map(data,linear_reg, output="p_value"),
    n_obs = purrr::map(data,linear_reg, output="n"),
    beta_error=purrr::map(data,linear_reg,output='betaerror'),
    model_error=purrr::map(data,linear_reg,output='modelerror')
  )

### creating a table

xco2_aux_detrend_new <- xco2_nest_detrend |>
  dplyr::filter(n_obs > 4) |> ## criteria of minimum observation month for grid cell
  tidyr::unnest(cols = c(beta_line,beta_error,model_error)) |>
  dplyr::ungroup() |>
  dplyr::select(lon, lat, beta_line,beta_error,model_error)

q3_xco2 <- xco2_aux_detrend_new |> dplyr::pull(beta_line) |> quantile(.75)
q1_xco2 <- xco2_aux_detrend_new |> dplyr::pull(beta_line) |> quantile(.25)


plot3 <- xco2_aux_detrend_new |>
  ggplot2::ggplot(ggplot2::aes(x=beta_line)) +
  ggplot2::geom_histogram(bins=30,
                          fill="orange",
                          color="black") +
  ggplot2::labs(x="βpixel",y="Count") +
  ggplot2::geom_vline(xintercept = q1_xco2,
                      color = "red",
                      lty=2) +
  ggplot2::geom_vline(xintercept = q3_xco2,
                      color = "red",
                      lty=2)+
  gghighlight::gghighlight(beta_line < q1_xco2 | beta_line>q3_xco2,
                           unhighlighted_params = list(
                             color = "darkgray",
                             fill = "lightgray")) +
  ggplot2::theme_minimal()
print("----------------------------")
print("significant βpixel histogram")
print(plot3)

plot4 <- sp_geobr |>
  ggplot2::ggplot()+
  #ggspatial::annotation_map_tile(type = 'cartolight')+
  ggplot2::geom_sf(col='grey',fill='white')+
  #ggplot2::geom_sf(data=br,col='red',fill='NA')+
  # ggplot2::ylim(-35,5.5)+
  # ggplot2::xlim(-75,-35)+
  ggplot2::geom_tile(data=xco2_aux_detrend_new |>
                       dplyr::mutate(
                         xco2 = dplyr::case_when(
                           beta_line > q3_xco2 ~ 'Source',
                           beta_line < q1_xco2 ~'Sink',
                           .default = 'Non Significant'
                         )
                       ) |>
                       dplyr::filter(xco2!='Non Significant'),
                     ggplot2::aes(x=lon,y=lat,color=beta_line,fill=beta_line),
  )+
  map_theme()+
  ggplot2::scale_fill_viridis_c(option='inferno')+
  ggplot2::scale_color_viridis_c(option='inferno')+
  #ggplot2::scale_color_manual(values = c('darkgreen','darkred'))+
  #ggplot2::scale_fill_manual(values = c('darkgreen','darkred'))+
  ggplot2::labs(x='Longitude',y='Latitude',
                col=expression(beta~'Xco'[2]),fill=expression(beta~'Xco'[2]))
print("----------------------------")
print("significant source and sink")
print(plot4)
```


